臺灣宜蘭地方法院民事判決　　　　　　　　94年度訴字第87號
原　　　告　丁○○
被　　　告　財政部國有財產局台灣北區辦事處宜蘭分處
法定代理人　乙○○
訴訟代理人　丙○○
被　　　告　己○○
訴訟代理人　戊○○
當事人間確認租賃關係存在事件，本院於94年11月3日言詞辯論
終結，判決如下：
    主  文
原告之訴駁回。
訴訟費用由原告負擔。
    事  實  及  理  由
一、原告起訴主張：原告於81年 5月間向訴外人許阿惜承買許阿
    惜放領之坐落宜蘭縣三星鄉○○○段紅柴林小段1477-9地號
    土地，許阿惜並同時將毗鄰之伊於54年前即已開墾之同小段
    1477、1477-3、1477-4等地號暨同段八王圍小段 197-1地號
    （以下均僅以地號稱之）等公有地讓與被告繼續開拓。詎於
    91年3月16日被告己○○及其子女4人僱用挖土機將原告前開
    繼續開拓之公有地上農作物全部破壞，並破壞地形、地貌，
    經原告之妻謝惠玲請三星鄉萬德村村長及鄰長到場制止不理
    ，謝惠玲乃報警處理，並拍照存證。查被告己○○係詐以14
    77-4地號全部及 197-1地號包括如附圖所示D、E及F（即C部
    分之東北方約0.0335公頃部分）土地（上開土地以下合稱系
    爭土地）均無人耕作為由，向被告財政部國有財產局台灣北
    區辦事處宜蘭分處（下稱被告國有財產局宜蘭分處）申請承
    租，被告國有財產局宜蘭分處一時不查誤信為真實，而與被
    告己○○簽約。其後被告己○○恐東窗事發，而再破壞原告
    所種植之農作物。然原告於82年 7月21日前已實際占有使用
    1477-4及197-1地號如附圖所示D、E、F部分之土地，依國有
    財產法第42條第1項第2款及國有非公用不動產被占用處理要
    點第 5點及國有非公用不動產租賃作業程序第11、15條等規
    定，原告就前開土地有優先承租權，被告國有財產局宜蘭分
    處自不得將前開土地出租予被告己○○，而應由原告承租。
    爰起訴而為訴之聲明：(一)請求確認被告間就1477-4及 197-1
    地號如附圖所示D、E、F 部分之土地租賃關係不存在；(二)被
    告國有財產局宜蘭分處應與原告就前項土地與原告訂立租賃
    契約。
二、被告國有財產局宜蘭分處答辯意旨：
(一)、依國有財產法第42條第1項第2款規定申請租用非公用國有耕
    地，應檢附當地農漁會、鄉鎮市（區）公所或其他政府機關
    出具之證明，或村里長、毗鄰土地所有權人、承租人之保證
    。前項第3款之保證人，限在82年7月21日前已具行為能力，
    且為該國有土地所在村里長、毗鄰土地所有權人或承租人。
    其保證應經出租機關公告30日，無人異議後，再予採認。分
    別為「國有非公用不動產出租管理辦法」（以下簡稱管理辦
    法）第21條第1項第3款及同條第 2項所明定。被告己○○於
    90 年12月11日檢附當地村長甲○○保證其於82年7月21日以
    前已耕作使用之保證書及實際耕作之切結書等相關文件申請
    承租宜蘭縣三星鄉○○○段八王圍小段 197-1地號內國有土
    地，經依管理辦法第19條規定函請宜蘭縣政府查註確認屬可
    放租之耕地後，以91年4月26日台財產北宜二字第091000281
    5 號函請當地三星鄉公所、萬德村村長辦公室及本分處公告
    欄辦理村長保證書之公告，公告期間91年4月29 日至 5月28
    日止屆滿無人提出異議，遂於91年 8月14日辦理實地勘查結
    果，被告己○○申請承租 197-1地號內國有土地實地耕作位
    置分別位於原告所有萬德路 59-40號房屋之東北側（面積約
    2.0173公頃）及 197-3地號私有土地之南側（面積約0.1060
    公頃），合計面積約為2.1233公頃，現況為稻田已收割之情
    形，核與甲○○村長保證耕作之位置相符。並經審查符合管
    理辦法等出租之規定，方於91年 9月19日與被告己○○簽訂
    91國耕租字第 00027號國有耕地租賃契約書，交付土地與己
    ○○先生依約管理使用至今。
(二)、又依「國有耕地放租實施辦法」（以下簡稱實施辦法）第 6
    條第1項規定：「國有耕地放租對象及順序如下：1、中華民
    國82年 7月21日前已實際耕作，並願繳清歷年使用補償金之
    現耕者。2、實際耕作毗鄰耕地之耕地所有權人。3、實際耕
    作毗鄰耕地之耕地承租人。 4、農業學校畢業青年或家庭農
    場從事農業青年。5、其他農民。6、合作農場。」及實施辦
    法第 8條第1項規定：「國有耕地放租程序如下：1、篩選並
    受理申請承租依本辦法規定可予放租之耕地。 2、公告放租
    ，並徵詢異議。 3、受理申請，但曾提出申請者，可免再申
    請。4、勘查現況。5、審查。6、核定放租。7、訂定租約。
    」。查被告己○○於90年4月9日向本分處以實施辦法第 6條
    第1項第5款「其他農民」之身分申請承租宜蘭縣三星鄉○○
    ○段紅柴林小段1477之 4地號國有土地，經本分處依實施辦
    法第 3條規定函請宜蘭縣政府查註確認屬可放租之耕地後，
    以90年10月 9日台財產北宜二第0000000000號請當地三星鄉
    公所及本分處公告欄公告招租，公告受理申請承租期間為：
    90年10月16日至90年11月15日止屆滿無人提出異議及申請承
    租，再經本分處於91年1月9日實地勘查結果，現況為無人使
    用之雜草地。並經審查符合實施辦法等放租之規定，於91年
    2月22日與被告己○○簽訂91國耕租字第00002號國有耕地租
    賃契約書，交付土地與被告己○○依約管理使用至今。
(三)、綜上所陳，本分處均依管理辦法及實施辦法之規定辦理，尚
    無違誤。原告辯稱系爭 2筆國有土地係於81年間向許阿惜女
    士承購毗鄰1477-9地號土地時併同讓與其開墾，主張其於82
    年 7月21日以前已實際耕作使用之優先承租權。惟查管理辦
    法第21條逕予出租之對象及實施辦法第6條第1項第1款第1優
    先順位申租之對象，係該土地在本分處未出（放）租之前，
    且實際耕作人於申請承租時始得適用。原告既未提出申租又
    未在本分處辦理公告期間提出異議，自不得於本分處依規定
    辦理出（放）租後，主張其有優先承租權。再者，1477-4地
    號國有土地於本分處辦理放租時現況為無人耕作使用之雜草
    地，原告辯稱係第 1順位之現耕者，顯與事實不符；又被告
    己○○承租197之1地號內國有土地，業已由當地三星鄉萬德
    村村長保證被告己○○實際耕作使用之事實，並經公告30日
    無人提出異議，又與原告辯稱其於該土地實際耕作使用之事
    實不符。
(四)、另查原告原係陞陽砂石廠之實際負責人，於81年間開始以搭
    建營業辦公鐵皮屋及堆放砂石及建砂石篩洗流放池設施護岸
    占用系爭 197-1地號國有土地，案經檢察官提起公訴，並經
    臺灣宜蘭地方法院84年度易字第 887號刑事判決，處有期徒
    刑7月有案。核當時之使用情形，顯然與管理辦法第21條第1
    項第3款及實施辦法第6條第1項第1款規定，於82年 7月21日
    以前已實際耕作使用之現耕者不符。
(五)、原告前於91年8月8日由其妻謝惠玲代理申請承租197 -1地號
    內國有土地，惟經本分處會同謝惠玲女士領勘指界欲承租之
    範圍，除大部分均屬無人使用之雜草地外，西側為他人種植
    農作物，東側係屬被告己○○承租之範圍，前經本分處以其
    切結實際耕作使用之情形不符，於92年11月13日以台財產北
    宜二字第0920008155號函註銷申租案。嗣原告再於93年5月3
    日申請承租 197-1地號內國有土地，本次申租之範圍已無逾
    越他人承租之範圍，且無切結實際耕作使用，是以，無人使
    用之雜草地部分，案經本分處審核以實施辦法第6條第1項第
    5款規定，其他農民之身分核辦出租，並於94年3月25日與原
    告簽訂94國耕放租字第 00015號國有耕地放租租賃契約書在
    案。是以原告在系爭土地自始至終均未曾耕作使用，與上開
    2 辦法規定要求須為實際耕作使用之現耕者不符，且退步言
    ，原告主張之優先承租權，在他人依規定承租取得合法使用
    權後，自已不存在。
(六)、爰為答辯聲明：請求駁回原告之訴。
三、被告己○○則抗辯以：其租用1477-4及 197-1地號土地，係
    依法向被告國有財產局宜蘭分處申請放租而來。於被告國有
    財產局宜蘭分處審查其申租案勘查現況時， 197-1地號實際
    種有茭白筍，而1477-4地號則漫煙荒草無人耕種，被告國有
    財產局宜蘭分處均攝有照片可查，其亦有空照圖可以證明。
    原告主張有繼續耕作之事實，然所提出之證明書所載長期種
    植之數十棵高約 2公尺的香蕉及其他作物在何處？原告所稱
    之作物顯係在被告己○○承租後搶種。而原告所指於91年 3
    月間曾遭其破壞作物云云，實際上即是原告於其合法承租後
    ，仍至被告己○○承租之土地上搶種作物，因其須整地翻田
    而致，事後並有通知原告取回原告之作物。況且實際上原告
    欲承租系爭土地，實際上是要作為盜採砂石之用，可見被告
    己○○有善良管理的能力，而原告並沒有，原告主張對系爭
    土地有優先承租權云云，並無理由等語。並為答辯聲明：請
    求駁回原告之訴。
四、法院之判斷：
(一)、按確認法律關係之訴，非原告有即受確認判決之法律上利益
    者，不得提起之；確認證書真偽或為法律關係基礎事實存否
    之訴，亦同。民事訴訟法第247條第1項定有明文。本件原告
    主張其就系爭土地有優先承租權，並主張被告間就系爭土地
    之租賃關係應不存在，而應由被告國有財產局宜蘭分處與原
    告就系爭土地簽訂租賃契約，則被告間就系爭土地之租賃之
    法律關係是否存在，對於原告即有即受確認判決之法律上利
    益。是原告聲明第 1項所為消極確認之訴，於法即無不合，
    應予准許，先此敘明。
(二)、本件兩造不爭執之事實，為 197-1及1477-1地號土地為被告
    國有財產局宜蘭分處所管理之國有土地，且屬非公用之耕地
    。而包括系爭土地在內之 197-1地號及1477-4地號土地，除
    附圖所示 C部分外，均已由國有財產局宜蘭分處出租予被告
    耕作使用。上開事實並有被告國有財產局宜蘭分處提出之被
    告己○○申請租用耕地及審核之資料（含村長保證書、實際
    耕作切結書、土地現況勘查圖表）及國有耕地租賃契約書等
    可證。是上開事實，均足認定為真實。
(三)、首應審認者，為原告向被告國有財產局宜蘭分處申請承租系
    爭土地，應依何法令為之。就此原告固主張應依國有財產法
    第1項第2款及國有非公用不動產被占用處理要點第 5點之規
    定為之。惟查，原告所欲申請承租之土地，為1447-4及部分
    197之1地號土地，而1447-4地號地目為田，197 地號地目則
    為林，均編定為一般農業區農目用地，核屬農業發展條例第
    3條第11款所稱之耕地，被告國有財產局宜蘭分處辦理該2筆
    土地之放租事宜，自均應依國有非公用耕地放租之規定為之
    。而國有財產法第42條所規定「非公用財產類不動產之出租
    」，乃屬一般國有非公用不動產之出租，而另於同法第46條
    規定「國有耕地得提供為放租或放領之用；其放租、放領實
    施辦法，由內政部會商財政部擬訂，報請行政院核定之。」
    是國有耕地之放租，除適用同法第42條之規定外，復應依同
    法第46條及依該法條所頒布之相關法令（包括國有耕地放租
    實施辦法及國有非公用不動產出租管理辦法等）之規範。本
    件原告主張應適用國有財產法第42條第1項第2款之規定認定
    伊得承租系爭土地，而非依國有耕地放租實施辦法之規定申
    請，並主張因伊於82年 7月21日以前已實際耕作，而有所謂
    優先承租權云云，其所主張之意旨顯係引用國有耕地放租實
    施辦法第6條第1項：「國有耕地放租對象及順序如下： 1、
    中華民國82年 7月21日前已實際耕作，並願繳清歷年使用補
    償金之現耕租者。2、實際耕作毗鄰耕地之耕地所有權人。3
    、實際耕作毗鄰耕地之耕地承租人。 4、農業學校畢業青年
    或家庭農場從事農業青年。5、其他農民。6、合作農場。」
    之規定而為主張，是原告之主張不惟自相矛盾，且不符國有
    耕地相關法令規範，顯不足採。至於「國有非公用不動產被
    占用處理要點」，係要求行政機關積極處理被占用國有非公
    用不動產，以維護國產權益所為頒布之行政規則，其規範目
    的既在清理遭無權占有之國有非公用不動產（見該要點第 3
    條），自不得認無權占有國有非公用不動產之人民反可以之
    為向國有財產主張權利之請求權依據。是原告此部分主張，
    亦不可採至明。
(四)、次按國有耕地放租實施辦法第6條第1項：「國有耕地放租對
    象及順序如下：1、中華民國82年7月21日前已實際耕作，並
    願繳清歷年使用補償金之現耕租者。 2、實際耕作毗鄰耕地
    之耕地所有權人。3、實際耕作毗鄰耕地之耕地承租人。4、
    農業學校畢業青年或家庭農場從事農業青年。 5、其他農民
    。 6、合作農場。」，固係規定國有耕地放租時之對象及其
    順序，然其效力非為物權效力，至多僅得認有債權效力，如
    放租機關未依該規定之順序放租，並不得認所為放租行為及
    訂立之租約無效，而僅得作為先順序放租人對放租機關之放
    租行為主張有行政疏失應負行政責任，如受有損害得向放租
    機關或承租人請求損害賠償而已。本件被告己○○向被告國
    有財產局宜蘭分處申請租用系爭土地及其後經被告國有財產
    局宜蘭分處審查、公告、實地勘查後，認符合國有非公用不
    動產出租管理辦法及國有耕地放租實施辦法等規定，始准被
    告承租之申請並訂立租約等情，已如被告國有財產局宜蘭分
    處所陳前述二、(一)、(二)所述，原告對此放租程序，除主張實
    地勘查現況時因伊於系爭土地在勘查前所種植之作物已遭被
    告己○○破壞（實則原告於系爭土地上亦無耕作行為，詳後
    述），而有不實外，餘均未提出爭執，自應認被告間就系爭
    土地所成立之租約係有效存在，原告尚非得主張伊有權優先
    承租系爭土地，而影響被告間租約之效力。
(五)、再按國有耕地放租實施辦法第6條第1項第 1款所規定之國有
    耕地放租對象為：「中華民國82年 7月21日前已實際耕作，
    並願繳清歷年使用補償金之現耕租者。」，係以在82年 7月
    21日前已在所申請放租之國有耕地為「耕作」，且在申請放
    租時係「現耕者」為要件。查本件原告起訴主張伊承租系爭
    土地所依據之法令，非以承租耕地之原因為之，伊欲承租系
    爭土地作為何用，已有可疑。而原告主張伊於81年 5月間向
    訴外人許阿惜承買許阿惜放領之1477-9地號土地，許阿惜並
    同時將毗鄰之於已開墾之 1477、1477-3、1477-4及197-1等
    公有地讓與被告繼續開拓，然於91年 3月16日遭被告己○○
    及子女 4人破壞地形地貌及毀損農作物云云，固提出由三星
    鄉萬德村村長甲○○、「原開墾人」許阿惜等人所書具之證
    明書1件為證，並聲請訊問證人甲○○。然查：
１、原告曾因於81年5、6月間開始，竊佔包括197-1地號及1477-
    4 地號及其週邊多筆土地，用以搭建營業辦公室鐵皮屋、堆
    放砂石、建砂石篩洗流放池設施護岸，並在土地上開採砂石
    ，而經本院以84年度易字第887號判處有期徒刑7月，並經台
    灣高等法院以85年度上易字第6571號判決駁回上訴確定，有
    本院84年度易字第 887號判決及台灣高等法院全國前案簡列
    表在卷可查，為原告所不爭執，則原告縱於81年5、6月間即
    占有使用系爭土地，然並非在其上「耕作」，而係作為開採
    砂石之用，顯與首開放租對象之資格不符。
２、再查，證人甲○○固曾立具原證七之證明書予原告證明原告
    所主張之伊於81年 5月間向訴外人許阿惜承買土地及將週邊
    包括 1477-4及197-1地號土地在內之公有地交由原告繼續開
    拓，及91年 3月16日被告己○○及己○○之子女等人與訴外
    人即原告之妻謝惠玲所生之糾紛，然亦於被告己○○申請承
    租197-1地號土地時，立具保證書證明被告己○○在82年7月
    21日以前即實際在 197-1地號土地耕作，有被告國有財產局
    宜蘭分處提出之被證二保證書可證。是證人甲○○所立具之
    原證七證明書及被證二保證書，就197-1地號土地於82年7月
    21日以前係究係原告或被告己○○占有使用，已有不同，難
    遽以採信。而據證人甲○○到庭證稱：「（法官提示被證二
    問：是否曾立具此保證書，證明在82年 7月21日以前被告己
    ○○即在 197-1地號耕作。）是的，這個保證書是我書立的
    沒錯，我是用現況作保證，是否有繼續承租是國有財產局的
    權責。」、（法官提示原證七證明書問：是否你書立的？其
    因為何？）這是在91年 3月間被告己○○取得承租權後，將
    機具開到該處要開始整地，當時原告之妻謝惠玲跑去找我說
    她在上面有作物，要我阻止被告，我到現場時確實有看到作
    物，都是剛種沒多久，我基於鄉里之間的和睦向被告說明是
    否待作物收成後再行開發，但是被告不同意照樣整地，所以
    我才會寫這張證明書。我有在上面註明所證明是91年 3月16
    日當天所看到的情況，之前的情形我不做證明，如果需要瞭
    解應該問原開墾人許阿惜。」、「（法官：請證人說明當時
    原告報案的內容及所指的土地究竟是哪幾筆？）當時證明是
    197-1地號，但是197-1地號土地面積廣大，不知旁邊還有另
    外一小塊1477-4 地號，依我當時的認識是在證明197-1地號
    的情形。」等語。而被告間就 1477-4地號及197-1地號土地
    租約約定之期間，分別為自91年2月1日起至101年1月31日止
    及自91年1月1日起100 年12月31日止，有被告國有財產局宜
    蘭分處提出之國有耕地租賃契約書（即被證六、十），佐以
    證人甲○○所證91年 3月16日原告之妻謝惠玲請渠至與被告
    己○○等人發生糾紛之現場土地上存在的作物都是剛種沒多
    久等情，足認被告己○○所為斯時其已承租前開 2筆土地，
    然原告仍在該等土地上搶種作物之抗辯為可採。是亦無可認
    定原告在82年7月1日以前即占有系爭土地而為耕作之事實。
３、又本件經本院至現場履勘結果， 197-1地號土地如附圖所示
    B、D部分土地經被告己○○種植有銀柳、梨樹、水稻、鳳梨
    等作物，C 部分土地為原告占有建有鐵皮屋、貨櫃屋等使用
    ，業經原告向被告國有財產局宜蘭分處承租，E 部分則經原
    告堆置有高約10公尺之砂石堆，其上雜草及雜林叢生，D 部
    分及1477-4地號土地則均由被告己○○種植水稻，製有勘驗
    筆錄在卷可按，並經囑請宜蘭縣羅東地政事務所派遣測量人
    員實地勘測，製有如附圖所示之複丈成果圖可證。足認原告
    在1477-4地號及 197-1地號土地如附圖所示D、E部分均無耕
    作之行為，反而係在 E部分土地堆置砂石成山。又原告於94
    年11月1日言詞辯論期日提出如附圖所示F部分土地之現狀照
    片，主張伊在F部分土地堆置有2個大輪胎，確實為伊占有使
    用云云。惟查，堆置輪胎並非耕作之行為；而依該照片所示
    土地上種有桂竹林等作物，並有 1人頭戴斗笠正在整地焚燒
    竹木稻草，據被告己○○訴訟代理人戊○○陳稱該人即為他
    的弟弟蔣祖明等語，原告當場亦無提出爭執，顯見如附圖所
    示 F部分亦非由原告耕作使用，而係由被告己○○耕作中。
    自不得認原告對系爭土地有何優先承租權可言。故原告之主
    張，並無理由
(六)、故綜上所述，原告主張其對系爭土地有優先承租權，而起訴
    請求確認被告間就系爭土地之租賃關係不存在，並請求被告
    國有財產局宜蘭分處應就系爭土地與原告訂立租約，均無理
    由，不應准許，應予駁回。
五、本件事證已臻明確，兩造所為其餘攻擊防禦方法及提出之證
    據，經審酌後認均與結論無礙，爰不一一論列，併予敘明。
六、結論：原告之訴為無理由，依民事訴訟法第78條判決如主文
    。
中　　華　　民　　國　　94　　年　　11　　月　　18　　日
                  臺灣宜蘭地方法院民事庭
                      法　官　張軒豪
正本與原本無異。
如不服本判決應於判決送達後20日內提出上訴狀（須附繕本）。
中　　華　　民　　國　　94　　年　　11　　月　　21　　日
                      書記官　廖穎穗
